【裁判字號】    96,訴,4625
【裁判日期】    971023
【裁判案由】    偽造有價證券等
【裁判全文】
臺灣高雄地方法院刑事判決              96年度訴字第4625號
公  訴  人  臺灣高雄地方法院檢察署檢察官
被      告  甲○○
選任辯護人  王叡齡律師
            陳建誌律師
上列被告因偽造有價證券等案件，經檢察官提起公訴（96年度偵
續字第254 號），本院判決如下：
    主  文
甲○○共同犯偽造有價證券罪，處有期徒刑參年肆月。扣案如附
表所示之支票壹紙沒收。
    事  實
一、甲○○（戊○○之姊夫）明知其民國82年間已資力不佳，無
    力償還大額借款，復與戊○○明知劉錫疇（戊○○之父親、
    甲○○之岳父）早於81年7 月8 日死亡，生前曾向高雄市第
    三信用合作社前金分社申請支票存款帳戶使用（帳號：77－
    4 號），且劉錫疇生前曾交代戊○○處理相關支票事宜，甲○○與戊○○竟共同基於偽造有價證券後行使之犯意聯絡，
    由戊○○於89年1 、2 月間，在其高雄市○○區○○街171
    號住處，依甲○○要求之日期及金額，開立如附表所示面額
    新台幣（下同）100 萬元之支票1 紙，交付甲○○向乙○○
    調現使用，嗣甲○○於89年2 月8 日上午9 時許，向乙○○
    佯稱其友人「劉錫疇」需錢周轉，欲調借100 萬元，乙○○
    信以為真，遂與甲○○約定於89年2 月8 日中午12時30分許
    ，在友人丙○○高雄市三民區○○○街282 號之住處交付款
    項，甲○○並協同自稱「劉錫疇」之不詳男子，依約前往丙○○住處，由自稱「劉錫疇」男子將上開偽造之100 萬元支
    票1 紙交付乙○○，供作借款之擔保，致乙○○陷於錯誤，
    向丙○○調借30萬元（乙○○約定每月付息1,500 元予丙○○），另自行出資69萬5,000 元，共湊足99萬5,000 元後交
    付甲○○（先扣利息5,000 元），並約定於89年3 月8 日（
    即上開支票票載發票日期）前還款，屆期甲○○無力兌付前
    開票款，惟恐乙○○發現真相，復於89年3 月5 日向乙○○
    表示願意再支付現金1 萬元充作2 個月利息，請求暫緩軋票
    ，乙○○基於往日情誼，迫於無奈只得答應，此後數年間任
    由甲○○每月支付5,000 元利息而未追償前開票款，直至95
    年7 月間甲○○未再支付利息，迭經乙○○催討亦置之不理
    ；嗣乙○○於95年8 月間向甲○○追索另紙發票人「劉錫疇
    」、發票日期85年11月28日、面額22萬元之支票，並向本院
    提起給付票款訴訟，因被告「劉錫疇」業已死亡，經本院以
    95年度雄簡字第6714號民事裁定駁回訴訟，乙○○始知受騙
    （戊○○共同偽造有價證券部分，業經臺灣高等法院高雄分
    院於97年8 月21日以97年度上訴字第1141號判處有期徒刑2
    年，緩刑3 年；又甲○○就上開22萬元之支票，另涉共同偽
    造有價證券部分，檢察官並未起訴）。
二、案經乙○○訴由臺灣高雄地方法院檢察署檢察官偵查起訴。
    理  由
一、證據能力之說明：
(一)證人乙○○、丙○○、戊○○於偵查中所為陳述之證據能力
    ：
１、按被告以外之人於偵查中向檢察官所為之陳述，除顯有不可
    信之情況者外，得為證據，刑事訴訟法第159 條之1 第2 項
    定有明文。
２、查證人乙○○、丙○○於偵查中係證述如何取得附表所示之
    100 萬元支票之事實；證人戊○○於偵查中係證述有開立附
    表所示之支票，並交付甲○○使用之情形；證人3 人於偵查
    中之陳述均經具結及全程錄影，就製作偵查筆錄之原因、過
    程及其功能等加以觀察其信用性，並無顯不可信之情況；且
    其後證人3 人於本院審理中亦均到庭作證，並予被告詰問證
    人之機會，是渠等於偵查中所為之陳述，均應認具有證據能
    力。
(二)卷附附表所示之支票影本1 紙、支票存根、分類帳明細資料
    及簽收款項紀錄影本，係被告以外之人於審判外之書面陳述
    。本件公訴人、被告及辯護人就上開書面陳述，均同意作為
    證據，本院審酌前開書面陳述作成時之情況均屬正常，且與
    本案相關之待證事實具有關連性，認適當作為證據，依刑事
    訴訟法第159 條之5 第1 項之規定，認上開陳述均具有證據
    能力。
二、本院得心證之理由：
(一)訊據被告甲○○坦承知道劉錫疇已於81年間死亡，並商請戊○○簽發附表所示面額100 萬元之支票1 紙，轉交告訴人乙○○之事實；惟矢口否認上開犯行；並於本院審理中辯稱：
    我與戊○○不知道劉錫疇死亡後，不可以繼續使用死者劉錫
    疇之支票，附表所示面額100 萬元、票載發票日期為89年3
    月8 日之支票1 紙，是我請戊○○於89年2 月21簽發，並向
    乙○○換回另紙票號0000000 、面額100 萬之支票，作為延
    長原來借款期限之擔保，全部債務於95年4 月14日已結清，
    有乙○○出具之同意書為證；又89年2 月8 日上午10時至下
    午3 時許與友人己○○在高雄市文化中心賣棉花糖，一直都
    沒有離開會場，不可能於同時間前往丙○○上開住處借款云
    云。經查：
１、上開事實，業據證人即告訴人乙○○、證人丙○○於偵查及
    本院審理中證述甚詳（偵他卷第9 至11頁、偵續卷第12至15
    頁、50頁、本院卷第128 至145 頁），核與證人戊○○於偵
    查中之證述情節大致相符（偵他卷第28頁、偵續卷第14頁）
    ，並有附表所示偽造「劉錫疇」之支票1 紙扣案可資佐證（
    支票影本見偵他卷第15頁，原本業經戊○○上開另案扣押）
    ；又本件劉錫疇已於81年7 月8 日死亡之事實，復有本院95
    年度雄簡字第6714號民事裁定在卷可稽（偵他卷第5 頁）。
    是告訴人指稱被告於上開時、地，有持附表所示偽造「劉錫
    疇」之支票1 紙，向其詐騙100 萬元之事實，自堪採信。
２、證人戊○○於97年8 月20日本院審理中雖證稱：依卷附被告
    提出之支票存根、分類帳明細資料及簽收款項紀錄影本觀之
    ，告訴人乙○○提出附表所示面額100 萬元、票載發票日期
    為89年3 月8 日之支票1 紙，是我於89年2 月21簽發，交由
    甲○○向乙○○換回另外1 張面額100 萬元之支票（票號：
    0000000） ，甲○○沒有另外再向乙○○借款100 萬元等語
    （本院卷第95至104 頁）。惟查：證人戊○○業於96年1 月
    29日偵查中證稱卷附100 萬元及22萬元之支票各1 張是我開
    的，當時甲○○要向告訴人借錢，告訴人要求要開票給他作
    為擔保，我不知道人死後就不能再用其帳戶及印章，我父親
    生前的帳戶及印章是由我處理，生前都授權我開票，我很自
    然的就開給甲○○等語（偵他卷第28頁），是戊○○於89年
    1 、2 月間，顯係依甲○○之要求，而簽發附表所示之100
    萬元支票，並交由甲○○向乙○○借款甚明。綜上，證人戊○○於本院審理中所為迴避對被告不利之證詞，顯不足採。
３、證人己○○於97年8 月20日本院審理中證稱：我從事汽車銷
    售業務認識被告甲○○，他除了擔任汽車業務，他跟我說春
    節期間有在文化中心辦的民俗活動中賣棉花糖，88年開始，
    每年大年初4 、初5 ，我會過去幫忙，一直幫忙到92年，我
    去的時間都是上午10時到下午3 時，在現場幫忙將棉花糖裝
    塑膠袋及拿給客人，被告在現場製作棉花糖，依卷附89年之
    年曆，89年2 月8 日是農曆大年初4 ，當天我有去幫忙，也
    是從上午10時到下午3 時離開，當年是西元2000年有總統選
    舉造勢活動，所以我印象深刻，幫忙期間我除了上化妝室外
    ，都沒有離開攤位，棉花糖我不會做，我只是幫忙裝袋及拿
    給客戶，我不會做，所以被告沒有離開過，中午用餐因為攤
    位很多，賣便當的商家會逐一問是否需要便當，所以我從來
    沒有離開過攤位，中午沒有客人時就在攤位吃飯，我是純幫
    忙性質，沒有跟被告拿過錢等語（本院卷第108 至110 頁）
    ；然查：
(１)人之記憶隨著時間流逝，記憶難免漸趨模糊，且對往事細節
    更容易模糊淡忘，或與平常事務結合而產生記憶干擾現象，
    此乃人之記憶不可避免之自然缺陷（最高法院97年度台上字
    第253 號判決參照）；惟上開證人己○○於本院97年8 月20
    日作證時，竟能清楚證述8 年前之往事，即89年2 月8 日有
    去幫忙甲○○賣棉花糖，且當天從上午10時到下午3 時，除
    了上化妝室外，都沒有離開攤位等語；其證詞是否誇大，已
    非無疑。
(２)被告甲○○於偵查中從未提及於上開時、地，有與證人己○○共同販賣棉花糖之情事；且本件告訴人乙○○與被告甲○○約定於89年2 月8 日中午12時30分許，在友人丙○○高雄
    市三民區○○○街282 號之住處交付款項等情，業據證人乙○○、甲○○於偵查及本院審理中證述甚詳，已如前述。綜
    上，本件證人己○○之上開證詞，應係記憶有誤，而無從作
    為被告有利之認定。
４、被告甲○○於本院審理中一再辯稱其不知法律規定不可以使
    用死者劉錫疇之支票云云；然查除有正當理由而無法避免者
    外，不得因不知法律而免除刑事責任，刑法第16條定有明文
    。查本件被告知其岳父劉錫疇死亡後，本來即不能再使用戊○○以死者劉錫疇名義所簽發之支票，此為一般之常識，且
    向銀行查詢即可隨時得知，被告不能諉為不知；且本件附表
    所示之支票，是戊○○依被告甲○○之要求而簽發，交付予
    甲○○向告訴人乙○○調現使用，亦無「正當理由而無法避
    免之情形」，自無從免除刑事責任。
５、至證人丁○○於本院97年8 月20日證稱其於83年間曾透過被
    告甲○○向告訴人乙○○借款140 萬，告訴人已知劉錫疇業
    已死亡等語（本院卷第104 至107 頁），及被告提出同意書
    影本1 紙，欲證明被告已還清告訴人所有債務等情，均核與
    本案之待證事實無關，自不在本件審究範圍之內，併此敘明
    。
(二)綜上，被告所辯委無足採，本件事證明確，被告甲○○與戊○○共同偽造有價證券罪之犯行應堪認定。
三、新、舊刑法之比較：
(一)按本件被告於95年6 月30日以前涉犯上開行為後，於94年2
    月2 日修正公布之刑法，業於95 年7月1 日施行，另刑法施
    行法第1 條之1 亦於95年6 月14日經總統以華總一義字第09
    500085181 號令公布施行。按行為後法律有變更者，適用行
    為時之法律，但行為後之法律有利於行為人者，適用最有利
    於行為人之法律，修正後刑法第2 條第1 項定有明文。此條
    規定係規範行為後法律變更所生新舊法律比較適用之準據法
    ，本身尚無新舊法比較之問題，於新法施行後，應一律適用
    修正後刑法第2 條第1 項之規定，為「從舊從輕」之比較，
    先予敘明。再按本次法律變更，比較時應就罪刑有關之共犯
    、未遂犯、想像競合犯、牽連犯、連續犯、結合犯，以及累
    犯加重、自首減輕暨其他法定加減原因（如身分加減）與加
    減例等一切情形，綜其全部罪刑之結果而為比較（最高法院
    95年5 月23日95年度第8 次刑庭會議決議參照）。茲比較本
    件新、舊刑法適用情形如下：
１、共犯之規定：
    刑法第28條修正前規定「2 人以上共同實施犯罪之行為者，
    皆為正犯」，修正後規定「2 人以上共同實行犯罪之行為者
    ，皆為正犯」，修法後將完全未參與犯罪行為之實行之陰謀
    共同正犯及預備共同正犯刪除。新舊法比較結果，以修正後
    之規定，有利於被告。
２、刑法第33條第5 款法定罰金刑最低刑度之變更：
    本件被告所涉刑法第201 條第1 項偽造有價證券罪之主刑為
    3 年以上10年以下有期徒刑，得併科銀元3 千元以下罰金；
    惟刑法罰金刑之規定，依修正前刑法第33條第5 款規定，罰
    金刑應處銀元1 元以上，並應依修正前罰金罰鍰提高標準條
    例第1 條規定，就其原定數額得提高為2 倍至10倍，但法律
    已依一定比率規定罰金或罰鍰之數額或倍數者，依其規定。
    惟修正後刑法第33條第5 款則規定：「罰金：新臺幣1 千元
    以上，以百元計算之」，而95年6 月14日修正公布之刑法施
    行法第1 條之1 第2 項規定：「94年1 月7 日刑法修正時，
    刑法分則編未修正之條文定有罰金者，自94年1 月7 日刑法
    修正施行後，就其所定數額提高為30倍，但72年6 月26日至
    94年1 月7 日新增或修正之條文，就其所定數額提高為3 倍
    」，經比較修正前後之罰金刑輕重，該罰金刑之最低刑度於
    修法後已有加重，故以修正前之規定較有利於被告。
３、牽連犯部分：
    被告行為後新法業已刪除牽連犯之規定，依舊法得成立牽連
    犯之各該行為，於新法施行後因刪除牽連犯之規定，應予分
    論併罰，比較新舊法結果，自以修正前刑法第55條牽連犯之
    規定，較有利於被告。
(二)綜上，經綜合比較新、舊刑法之適用結果，本件被告係共同
    故意實行犯罪，適用新、舊刑法第28條共犯之規定，均無不
    同；惟本件涉及法定罰金刑最低刑度及罪數之適用，皆以修
    正前刑法之規定有利於被告。是本件應依刑法第2 條第1 項
    前段規定，整體適用修正前之刑法規定，為有利於被告。
四、查支票係票據法第4 條所稱之票據，其權利之發生、移轉及
    行以持有該票據為要件，自屬刑法所稱之有價證券。本件被
    告甲○○意圖供行使之用而偽造上開支票，核其所為，係犯
    刑法第201 條第1 項之意圖供行使之用而偽造有價證券罪。
    又其為供擔保而持上開偽造支票向告訴人詐取借款100 萬元
    之所為，係犯刑法第339 條第1 項之詐欺取財罪。被告盜用
    劉錫疇印文之行為，為偽造有價證券之部分行為；其偽造有
    價證券後復持以行使，因其偽造意在供行使之用，其行使之
    有價證券之低度行為，應為偽造有價證券之高度行為所吸收
    。又以偽造之有價證券供作擔保而借款，則其借款之行為，
    為行使有價證券以外之另一行為，其間有方法目的關係，應
    論以詐欺罪之牽連犯。被告與戊○○就偽造附表所示之支票
    ，有犯意聯絡及行為分擔，為共同正犯；起訴意旨認本件偽
    造附表所示之支票係戊○○1 人所為，容有誤會，應予更正
    。起訴意旨雖認被告係涉犯刑法第201 條第2 項之行使偽造
    有價證券罪，漏未就被告偽造有價證券部分提起公訴，然此
    部分與起訴之行使偽造有價證券罪部分，既有吸收之實質上
    一罪關係，為起訴效力所及，本院自得併予審理。爰審酌被
    告於劉錫疇死亡後，為貪圖方便，仍繼續與戊○○共同簽發
    劉錫疇名下之支票，向被害人乙○○調現使用，影響票據制
    度之可信性，並使相關交易人員蒙受因發票人死亡而難以求
    償之風險；且於本院審理中猶否認犯行，犯後態度不佳，另
    考量本件詐得金額共計1 百萬元，不法所得非鉅，且迄未與
    被害人和解等一切情狀，爰量處如主文所示之刑，以資懲儆
    。另案扣案附表編號所示支票屬偽造之有價證券，應依刑法
    第205 條規定，不問屬於犯人與否，宣告沒收。再按「中華
    民國九十六年罪犯減刑條例」業經總統於96年7 月4 日公布
    ，同年7 月16日施行，本件被告所犯偽造有價證券罪，因屬
    該條例第3 條第15款所定之罪名且經宣告有期徒刑1 年6 月
    以上之刑，依法不得予以減刑，均併此敘明。
五、據上論斷，應依刑事訴訟法第299 條第1 項前段，刑法第2
    條第1 項前段，刑法第201 條第1 項、第205 條，修正前刑
    法第28條、第55條，刑法施行法第1 條之1 ，判決如主文。
本案經檢察官黃子宜到庭執行職務
中    華    民    國    97    年    10    月    23    日
                  刑事第五庭   審判長法  官   黃建榮
                                     法  官   李殷君
                                     法  官   蘇揚旭
以上正本證明與原本無異。
如不服本判決應於收受本判決後10日內向本院提出上訴書狀，並
應敘述具體理由，如未敘述上訴理由者，應於上訴期間屆滿後20
日內補提理由書狀於本院（均須按他造當事人之人數附繕本）「
切勿逕送上級法院」。
中    華    民    國    97    年    10    月    23    日
                                    書記官   莊正彬
附錄本案論罪科刑法條：
刑法第201條
意圖供行使之用，而偽造、變造公債票、公司股票或其他有價證
券者，處3 年以上10年以下有期徒刑，得併科3000元以下罰金。
行使偽造、變造之公債票、公司股票或其他有價證券，或意圖供
行使之用，而收集或交付於人者，處1 年以上7 年以下有期徒刑
，得併科3000元以下罰金。
附表：被告甲○○共同偽造「劉錫疇」之支票1 紙
 ┌──────┬──────┬─────┬─────┐
 │  票號      │發票日      │票面金額  │發票人    │
 ├──────┼──────┼─────┼─────┤
 │KAA0000000  │89年3 月8 日│100萬元   │「劉錫疇」│
 └──────┴──────┴─────┴─────┘


司法院資訊處製作；財團法人民間司法改革基金會備份。
